【裁判字號】    90,台上,1681
【裁判日期】    900322
【裁判案由】    貪污
【裁判全文】
最高法院刑事判決                                九十年度台上字第一六八一號
    上  訴  人  甲○○
    選任辯護人  高瑞錚律師
    上  訴  人  乙○○
    選任辯護人  邱朝象律師
右上訴人等因貪污案件，不服台灣高等法院中華民國八十九年九月五日第二審判決（
八十八年度上訴字第四二六二號，起訴案號：台灣士林地方法院檢察署八十七年度偵
字第五九○七號），提起上訴，本院判決如左：
    主  文
原判決撤銷，發回台灣高等法院。
    理  由
本件原判決認定上訴人乙○○於民國七十七年三月間起，在台北市政府工務局建築管
理處（下稱建管處）查報隊擔任查報技工，負責違章建築勘查、認定及查報工作；自
八十六年五月一日起至同年九月十五日止，負責北投區違建查報工作，係依據法令從
事公務之人員。上訴人甲○○係台北市○○區○○路三二○巷十九號建物所有人賴燁
璧之妻，於八十五年十二月五日向前手王台慶買下該建物後，欲於二樓頂加建違章建
物及加高主建物一樓前之圍牆，乃於八十六年三月十七日與鉅巨興業有限公司負責人
王友慈訂立契約，由王友慈承攬將該建物二樓樓頂原有鐵棚架與石棉瓦之拆除工作，
及重新興建磚造鋼瓦屋頂之第三層樓，作為走道間、儲藏間、書房、客房及洗衣間，
並將主建物一樓前之圍牆加高三十公分等違章工程。迄八十六年七月七日，因有人檢
舉，遂由乙○○於同年七月八日到場勘查拍照處理。詎乙○○明知該二樓屋頂部分係
屬新蓋加層違建，依規定不得補領建照，必須依法查報拆除，基於違背職務之犯意，
告知王友慈之父親轉請業主即甲○○與其主動聯繫；甲○○即往建管處向乙○○查詢
如何處理，並當場交付王友慈於同年三月十四日施工前所拍攝之照片予乙○○；乙○
○即暗示可協助解決此事而要求賄賂。甲○○知悉乙○○之意思後，為免遭受損失，
即萌行賄之犯意，除一方面由王友慈繼續前往建管處查報隊乙○○之辦公室遞送八十
六年五月二十八日所拍攝之現場照片並研商解決因應之道外，另一方面，則託王友慈
將新台幣（下同）二萬元現金及前開建物頂樓施工前、施工中之照片在工地現場交予
乙○○。惟遭乙○○拒絕，要求王友慈轉知甲○○與其直接聯繫。甲○○隨即以電話
與乙○○約妥，由甲○○交付賄賂，而乙○○則違背職務將本案以舊有違建整建之方
式簽結。乙○○先於同月十五日擬具簽結公文，將王友慈先前於八十六年五月二十八
日所拍攝之照片黏貼於八十六年七月十六日第二四三六號「台北市政府工務局列管違
建紀錄單」上方，且於其旁註記「施工後」字樣，反將其本人於八十六年七月八日前
去現場所拍攝之照片黏貼於該紀錄單下方，並於其旁註記「施工後」字樣，故意張冠
李戴，混淆時間之先後。並即於當日持該列管違建紀錄單簽請上級主管即分隊長黃建
昌核准而行使之，致黃建昌不察而批准將該建物二樓頂違建案列管報結，足生損害於
違建列管資料及違建處理之正確性及公平性。乙○○嗣於同月二十日之後數日內之某
日，駕駛其所有黑色喜美小客車至台北市○○路三二○巷十九號違建工地前，甲○○
上車後將事先備妥內裝有三萬六千元之牛皮紙袋乙只，置於小客車後座交付乙○○。
乙○○見狀，未作任何表示而收受該筆賄賂，即駕車離去等情。因將第一審不當之判
決撤銷，改判仍論處乙○○依據法令從事公務之人員，對於違背職務之行為收受賄賂
；甲○○非依據法令從事公務之人員，亦非受公務機關委託承辦公務之人，對於依據
法令從事公務之人員，關於違背職務之行為交付賄賂罪刑。固非無見。惟查：(一)科刑
之判決書，須將認定之犯罪事實詳記於事實欄，然後於理由內逐一說明其憑以認定之
證據，以使事實與理由兩相一致，方為合法，倘事實欄已有敘及，而理由內未加說明
，是為理由不備，理由內已加說明，而事實欄無此記載，則理由失其依據，均足構成
撤銷之原因。又貪污治罪條例第四條第一項第五款對於違背職務之行為要求、期約、
收受賄賂罪及第十一條第一、二項對於違背職務之行為行求、期約、交付賄賂罪，其
行為雖有三個層次之分。但非必經由低層次之行為進入高層次之行為，始能成立，要
求（行求）、期約、收受（交付）三者有其一，其罪即告成立；如具備多層次之行為
，始依吸收關係，以最高層次之行為論處。原判決論處乙○○依據法令從事公務之人
員，對於違背職務之行為收受賄賂；甲○○對於依據法令從事公務之人員，關於違背
職務之行為交付賄賂罪刑，於理由欄論敘乙○○要求、期約賄賂之低度行為已為收受
賄賂之高度行為所吸收，甲○○期約賄賂之低度行為已為交付賄賂之高度行為所吸收
，均不另論罪等語。然查上訴人乙○○、甲○○及證人王友慈自法務部調查局約談後
以迄偵審中，均未曾提及有關乙○○要求以及乙○○、甲○○期約賄賂情事，究竟乙
○○、甲○○於何時、何地如何要求、期約賄賂？期約之金額多少？抑或甲○○僅有
交付賄賂之行為，而乙○○亦僅有收受賄賂之行為，並未經要求（行求）、期約之階
段？原審未經調查，卷內亦無相關之證據資料，逕認上訴人有要求、期約賄賂之行為
，委有判決理由不備之違誤。雖原審認其要求、期約賄賂之行為已為交付賄賂之行為
所吸收，不另論罪，但仍有事實之記載與理由之說明不相適合之違法。(二)科刑判決所
認定之事實與卷內之證據不相適合者，即屬證據上之理由矛盾，按諸刑事訴訟法第三
百七十九條第十四款，其判決當然為違背法令。原判決事實認定：「乙○○違背職務
將本案以舊有違建整建之方式簽結，乃先於同年月十五日擬具簽結公文，將王友慈先
前於八十六年五月二十八日所拍攝之照片黏貼於八十六年七月十六日第二四三六號『
台北市政府工務局列管違建紀錄單』上方（按似為下方），且於其旁註記『施工後』
字樣，反將其本人於八十六年七月八日前去現場所拍攝之照片黏貼於該紀錄單下方（
按似為上方），並於其旁註記『施工後』（按似為施工前）字樣，故意張冠李戴，混
淆時間之先後，並即於當日持該列管違建紀錄單簽請上級主管即分隊長黃建昌核准而
行使之，致黃建昌不察而批准將該建物二樓頂違建案列管報結」等情。然卷查：八十
六年七月十六日第二四三六號「台北市政府工務局列管違建紀錄單」所黏貼四張照片
上方，其旁註記為「油漆前」，而黏貼四張照片之下方，其旁註記為「油漆后」等字
，並非記載「施工前」、「施工後」字樣（見偵卷第十三頁），則其所認定之事實顯
與卷內證據資料即不相適合，而有證據上之理由矛盾。(三)按犯貪污治罪條例第四條至
第六條各款之罪者，其所得財物，應予追繳並沒收或發還被害人，如全部或一部無法
追繳時，應追徵其價額或以其財產抵償之，該條例第十條第一、二項定有明文。依此
項規定觀之，必限於所得者為金錢以外之其他財物而無法追繳時，始應追徵其價額，
使其繳納與原財物相當之價額。如所得財物為金錢而無法追繳時，則應以其財產抵償
之，不發生追徵價額之問題。原判決將乙○○收受賄賂所得財物新台幣萬陸仟元追
繳沒收；既為現金，如全部或一部無法追繳時，以其財產抵償之即可。原判決又疏未
察及諭知如全部或一部無法追繳時，「應追徵其價額」云云，併有適用法則不當之違
法。以上為上訴意旨所指摘及本院得依職權調查之事項，應認原判決有撤銷發回更審
之原因。
據上論結，應依刑事訴訟法第三百九十七條、第四百零一條，判決如主文。
中      華      民      國     九十     年      三      月    二十二    日
                              最高法院刑事第五庭
                                  審判長法官  紀  俊  乾
                                        法官  黃  正  興
                                        法官  陳  東  誥
                                        法官  張  春  福
                                        法官  韓  金  秀
      右正本證明與原本無異
                                              書  記  官
中      華      民      國     九十     年      三      月    二十六    日


司法院資訊處製作；財團法人民間司法改革基金會備份。
